臺灣高等法院刑事判決　　　　　　　　 94年度上訴字第998號
上　訴　人
即　被　告　乙○○
選任辯護人　王惠光律師
上列上訴人，因被告誣告等案件，不服臺灣板橋地方法院93年度
訴字第1104號，中華民國94年2 月25日第一審判決（起訴案號：
臺灣板橋地方法院檢察署93年度偵字第8598號）提起上訴，本院
判決如下：
    主  文
原判決撤銷。
乙○○無罪。
    理  由
一、公訴意旨略以：被告乙○○與與原為設臺北縣板橋市○○路
    ○段101號8 樓格蕾絲開發設計有限公司（下稱格蕾絲公司）
    之負責人丙○○，及任職同公司負責薪資發放之女友丁○○
    （以上二人，另經臺灣板橋地方法院以91年度訴字第564 號
    判決，各判決有期徒刑一年緩刑三年確定在案），明知乙○○於民國（下同）89年4 月至12月間並未任職於格蕾絲公司
    ，亦未支領任何薪資。竟共同基於幫助格蕾絲公司逃漏稅捐
    犯意聯絡，三人謀議後，共同基於行使業務上登載不實文書
    之犯意，於90年1 月間申報所得稅前，推由丙○○將乙○○
    任職於格蕾絲公司，及向格蕾絲公司領取九個月薪資總額新
    臺幣（下同）142560元之相關資料，傳真至台北市○○街之
    記帳業者甲○○會計事務所處，由不知情甲○○，據此填載
    於丙○○職務上製作之乙○○各類所得扣繳暨免扣繳憑單，
    而偽造完成表示乙○○於該課稅年度領取薪資總額用意證明
    之文書，嗣後並據以將上開不實之薪資金額列為該公司之薪
    資成本，並以乙○○各類所得扣繳暨免扣繳憑單申報聯為附
    件之一部分，於90年1 月31日向財政部台灣省北區國稅局申
    報營利事業所得稅而行使之，足生損害於稅捐機關對於課徵
    稅捐之正確性，並因格蕾絲公司已按擴大書審純益率辦理結
    算申報，因此短漏報營利所得94494元，逃漏稅捐23623元。
    嗣乙○○因與丁○○交惡，意圖使丙○○丁○○受刑事處分
    ，明知已授權被告二人使用其名義為領取薪資之登載，竟向
    板橋地檢署對該二人提出偽造文書告訴云云。因認被告所為
    ，係違反商業會計法第71條第1 款之填製不實會計憑證罪、
    稅捐稽徵法第43條幫助逃漏稅捐罪及刑法第169條第1項誣告
    、第216條第215條行使業務登載不實文書罪嫌。
二、茲按，犯罪事實應依證據認定之，無證據不得認定犯罪事實
    ，為修正後刑事訴訟法第154條第2項定有明文。又按，認定
    不利於被告之事實，須依積極證據，苟積極證據不足為不利
    於被告事實之認定時，即應為有利於被告之認定，更不必有
    何有利之證據。且按，刑事訴訟法上所謂認定犯罪事實之積
    極證據，係指適合於被告犯罪事實之認定之積極證據而言，
    雖不以直接證據為限，間接證據亦包括在內，然而無論直接
    或間接證據，其為訴訟上之證明，須於通常一般之人均不致
    有所懷疑，而得確信其為真實之程度者，始得據為有罪之認
    定，倘其證明尚未達到此一程度，而有合理之懷疑存在時，
    自不能以推測或擬制之方法，以為有罪裁判基礎（參照最高
    法院30年度上字第816號、29年度上字第3105 號、40年度台
    上字第86號、76年度台上字第4986號判例意旨）。
三、本件公訴意旨，無非以臺灣板橋地方法院91年訴字第564 號
    刑事判決，丙○○、丁○○、甲○○之證述，各類所得扣繳
    暨免扣繳憑單，薪資表等，資為論據。本院及原審訊據上訴
    人即被告（下稱被告）乙○○，固坦承其與丁○○原係男女
    朋友關係，有向板橋地檢署提出偽造文書等告訴之情事，惟
    堅決否認有上開犯行，並先後辯稱：證人丁○○、丙○○所
    作的陳述係不實，印章不是被告的，她們卻說印章已經丟掉
    ，她們所說出入很大，被告從來沒有交過任何一顆印章給她
    們。被告從來沒有在她們公司上過班，扣繳憑單上面的被告
    資料，不是其提供的。又測謊當天其重感冒，其從來沒有交
    付過印章給她們。被告因為有稅要退，所以有申報，曾詢問
    過稅捐單位，他們建議兩種方式，一是馬上檢舉，可是退稅
    的問題，可能要2、3年之後才有結果，另一種是先報稅先退
    稅，之後再跟稅務機關舉發，所以被告在90年3月1日申報，
    90年8月國稅局才確認，在90年8月21日，被告才向地檢署檢
    舉格蕾絲公司逃漏稅。又丙○○乃丁○○之胞姐，被告始為
    受害者，張氏姊妹欲拖被告下水。偵查中，丁○○坦承盜刻
    其之印章，用完後即丟棄，其不知伊盜刻印章用途為何，在
    審判庭丁○○亦承認盜刻其印章一事，後來才翻供。扣繳憑
    單上所載為東南里12鄰，而被告身分證登記為崇南里8 鄰，
    如有參與，即無於該扣繳憑單上將自己住址填載錯誤之可能
    。又89年12月1 日，被告已至沙鷗國際股份有限公司任職，
    惟丙○○、丁○○二人不知被告已至新公司任職，故於前開
    扣繳憑單仍申報其至89年12月之薪資所得，不知情之甲○○
    陳述有收到丁○○、丙○○交付傳真資料一份，該傳真資料
    內容，被告均不知情。亦即，被告答辯內容可歸納為三：(1)
    證人丁○○未交付扣繳憑單予被告，而係被告於住家中拾得
    。(2)被告未交付印章予丁○○。(3)被告未與丁○○、丙○○
    二人為商議報稅行為等語。
四、本院經查：
(一)被告乙○○於89年4 月至12月間，未在格蕾絲公司任職，亦
    未領取薪資等情，業據被告於偵審中供承甚詳，核與證人丁○○、丙○○證述之情節相符，又被告於90年申報個人綜合
    所得稅時，有申報89年度格蕾絲公司其個人所得收入，申報
    所得金額：142,560元，扣繳憑單記載期間：89年4月至12月
    乙節，有被告89年綜合所得稅申報書及檢附之扣繳憑單可憑
    （附於原審另案91年度訴字第564 號卷41、44頁），此部分
    情事，洵堪認定。
(二)證人丁○○曾是被告交往過之女友：
    (1)證人丁○○證述：我認識乙○○，以前是男女朋友，現在
      無交往（參見90年10月2日警詢筆錄，90年度偵字第18065
      號卷第17頁）；我和乙○○以前是男女朋友‧‧‧我們是
      88年10月才認識，90年5 月時分手（參見原審91年度訴字
      第564號卷27、30頁之91年4月12日準備程序筆錄）。
    (2)被告供述：我與丁○○係男女朋友（參見90年10月1 日警
      詢筆錄，90年度偵字第18065 號卷13頁）；我與丁○○以
      前是男女朋友（參見90年11月8 日偵查筆錄，90年度偵字
      第18065 號卷41頁背面）；我與丁○○是88年10月31日分
      手，只是後來她偶而會至我家住，我認為與丁○○分手後
      之交往屬藕斷絲連（參見原審91年度訴字第564 號卷30頁
      之91年4月12日準備程序筆錄）。
    (3)依原審另案91年度訴字第564 號卷66頁證人丁○○提出之
      89年2月5日相片觀察，該照片顯示被告與證人丁○○、丙○○等全家出遊，暨「全家」其樂融融之景狀觀之，可以
      證明被告與丁○○應有交往一段期間，甚為明確（惟交往
      期間之長短，兩人各有不同陳述）。是依上論述，被告與
      丁○○間雖有交往，是否即堪推認被告有同意擔任人頭，
      而幫忙格蕾絲公司逃漏稅捐，自應依客觀證據認定之。
五、次查：
(一)為釐清被告與證人丁○○、丙○○二人間之交往，關於證人
    丁○○與被告在交往情深下，被告有否同意為格蕾絲公司，
    申報薪資所得以免卻稅捐，及證人甲○○之證述，是否足以
    佐證證人丁○○所證之被告有同意，即為認定被告跟丙○○
    、丁○○間，有無共同逃漏稅捐及行使業務上不實文書犯意
    聯絡與行為分擔？以及被告有無誣告丙○○、丁○○為偽造
    文書之犯意？此即本案之關鍵所在。茲查：
    (1)證人甲○○前後證述：
      證人先於原審時證述：「（你在90年的時候有收到1 份
        傳真，傳真上面的筆跡是何人的？）我不知道」、「（
        傳真何處來的？）格蕾絲公司。上面是書寫的，我不知
        道何人寫的。」、「（哪一天傳真的？）我不記得，時
        間應該是1月底之前，是1月20日之後，詳細日期不確定
        。」、「（是誰傳真給你的？）是負責人叫做丙○○傳
        真給我的。」、「（有沒有請你幫她代刻印章？）沒有
        ，申報薪資扣繳憑單那時候不需要用到薪資受領人的印
        章。」、「（也就是在1 月底之前，都不需要我的印章
        ？）是的。」、「（92年7月22日你作證時有說在90年7
        月底國稅局有通知查帳，在90年7 月底補作薪資表之前
        ，是否不需要用到薪資受領人的印章？）時間點我不確
        定，但是在作薪資表的時候，是不需要用到受領人印章
        。」、「（你替格蕾絲製作的薪資扣繳憑單是何處製作
        的？）報稅所需的扣繳憑單及薪資總表，是在我的事務
        所製作的（社子街那裡）。」、「（補作的薪資表上面
        印章你有看過否？）我沒有看過，是我製作完畢薪資表
        之後，再寄給格蕾絲的（以上係被告自行詰問證人事項
        ）。」，及「（薪資表上面薪資受領人需要蓋章否？）
        是的。如果是國稅局要求查帳的話就一定要蓋有薪資受
        領人的印章在薪資表上。」、「（這件是否國稅局要求
        才製作薪資表的）是的」、「（薪資表你有傳真給格蕾
        絲？）我是寄送過去的，我寄過去的並沒有蓋受領人印
        章，寄送過去之後我就不知道了。格蕾絲有告訴我其中
        有一個員工向國稅局檢舉被虛報薪資，而且把國稅局要
        求查帳通知傳真給我，然後我依照國稅局要提供的資料
        幫忙處理後之後就寄送給格蕾絲公司，因為沒有薪資受
        領人的印章，所以就要他們公司自己處理。」、【請求
        提示另案91年度訴字第564號卷第159、160 頁予證人閱
        覽，審判長提示該卷頁予證人閱覽】、「（當時丁○○
        說印章在你那裡，是否如此？）我從頭到尾都沒有拿到
        印章（以上為檢察官反詰問證人事項）。」，【提示另
        案91年度訴字第564號卷第163頁予證人閱覽】、「（當
        時收到傳真是否這份資料？）我真的忘了」、「（當時
        你收到格蕾絲傳真給你的國稅局通知單，有何人跟你談
        論這件事情，談論什麼？）應該是跟負責人丙○○談到
        有一個員工檢舉她虛報薪資，我就問她該員工到底有沒
        有領到薪資，她說他與她是男女朋友的關係，他答應讓
        她報薪資。我無法確定是跟丁○○說的還是跟丙○○說
        的，因為她們是姊妹，聲音很像。但確定有提到是因為
        有男女朋友的關係，所以就答應」、「（你們幫格蕾絲
        公司報稅的整個流程？）薪資扣繳憑單是在每年度的1
        月底之前申報，然後在每年3 月底之前申報營利事業所
        得稅，依照公司的薪資扣繳憑單、各項單據申報，格蕾
        絲公司是用書面審核的方式，所以是採取所得率是6%的
        方式繳稅。前一年的就這樣結束，國稅局如果通知查帳
        之後，就依照國稅局需要提供什麼資料，我們就提供什
        麼資料。本件是提供留底的扣繳憑單以及薪資表寄給格
        蕾絲公司，然後他們再去處理，後來他們有沒有處理我
        不知道。」、「（你確定印章都不在你這邊是否？）是
        的，我完全沒有員工印章，事務所只有留存公司的大小
        章，他們要查帳的時候，就印送薪資表給他們公司（以
        上為法院訊問事項）。」等語（參見原審卷93年12月2
        日審判筆錄）。
      再於本院審理時證述：被告的扣繳憑單，係伊以電腦打
        出，是依張小姐傳真薪資名單來做，偵查卷29、30頁之
        薪資表有12張，係伊補做的，印章不是伊蓋上的，申報
        時不用附薪資表。老闆是姐姐，伊不知何位張小姐傳真
        資料，薪資表係被查帳才補做的，沒有蓋章，伊沒有格
        蕾絲公司員工之印章等語（參見本院卷86、87 頁，143
        頁）。
    (2)證人丁○○前後證述：
      先於原審時證述：「90年1 月份，是我從格蕾絲公司傳
        真乙○○資料給甲○○」、「在之前案件的時候，我就
        已經陳述如何交付印章給會計甲○○，就是被告把印章
        交給我，我再把印章交給會計，用於薪資表的蓋印，因
        那時被告同意以他的名義來做公司的薪資申報。」、「
        被告印章在做完帳後，沒有交到我手中，事隔多時，公
        司後來也解散了，我不確定如何處理。」、「90年7 月
        份國稅局針對格蕾絲公司查帳時，當時補做的薪資簽領
        清冊上被告印章，與90年1 月分，甲○○使用的印章是
        同一枚」、「用快遞送印章去給甲○○」、「（90年7
        月份時，甲○○補做薪資請領清冊後，該枚印章是還給
        你，還是給丙○○）剛剛已經說了，我不確定有沒有交
        回來給我（以上為被告自行主詰問事項）。」、「（印
        章是自己刻的還是被告拿給你的？）被告拿給我的，那
        時我與被告是男女朋友關係，當時被告要申請信用卡，
        所以他把印章交給我，使用該印章有事先告訴被告。」
        、「（如何告訴他？）在申報時，有向被告提過用在公
        司的申報上，被告也有同意說我們使用」、「（他讓你
        們公司申報薪資，被告不是要多繳所得稅？何人幫他繳
        這些稅款？）當初他有同意，我們沒有想到他繳稅的問
        題，我有請他吃飯‧‧‧」、「（為什麼為你今日所言
        ，與之前所言不同）因為時間過了很久‧‧‧為了感謝
        他幫這個忙，我們全家有請他吃飯。」、「（報稅應該
        要有受僱人的資料，為什麼你會有被告的資料？）我問
        他出生年月日等相關資料，被告告訴我的」、「我把這
        些資料提供給甲○○」、「印章是放在甲○○那邊，但
        後來不確定印章有沒有交回來」、「每個受僱人都有1
        個印章放在甲○○那邊」、「（可是甲○○作證說，他
        不幫你保管印章？）我說的是事實，那時候公司的受僱
        人都有1 個備用的印章放在甲○○那邊，方便她用印。
        」、「每個月作一次薪資表」、「因方便作業，把印章
        放在甲○○那邊」、「（有找過被告幫忙嗎？）有，被
        告是自願幫忙，當時我要去站櫃，被告會去幫忙。」、
        「（被告幫忙你要給他薪水嗎？）偶而會請他吃飯，並
        沒有給他錢。」、「被告有跟我哥哥聯絡，目的是解決
        我跟被告分手以後的事情。」、「（被告曾經跟你哥哥
        說過，他要拿回來他該得到的東西？）我不是很清楚所
        謂他該得到的東西是什麼，但是我知道他有向我們要求
        他該得到的東西（以上為檢察官反詰問事項）。」，（
        你之前在91年度訴字第564 號案件所說的話，是否實在
        ？）實在，因為那時候我有經過測謊。」、「（為何今
        日所言與當時所說有些不一樣？）我如何拿到印章與我
        之前所說是一樣，但是如何處理印章可能跟之前不一樣
        ，因為公司結束營業後，我已經不太記得印章後來有沒
        有交回來公司。」，【審判長提示91年度訴字第564 號
        卷第27頁】，「（為何說印章是丟掉的？）因為公司結
        束營業後，我後來沒有拿到印章，甲○○有沒有拿回來
        ，我也不知道後來到哪裡去，我所說的丟掉就是印章沒
        有回到我的手上的意思，上次案件開庭的時候，公司已
        經結束營業，我才會這樣說。」、「（扣繳憑單被告如
        何取得？）我拿給他的，當時我們是住在一起的。」、
        「（為什麼被告申請信用卡要把印章交給你？）當時是
        我幫被告申請信用卡。」、「（被告自己申請不就可以
        了？）我當時有信用卡，可能有介紹的優惠，細節我已
        經不記得。」、「（你們分開的原因？）我覺得我們在
        一起有壓迫感，所以我主動提議要分開（以上為法院訊
        問事項）。」等語（參見原審卷94年2月1日審理筆錄）
        。
      再於本院證稱：被告沒有在格蕾絲公司服務，係來幫忙
        ，公司均由伊與甲○○連繫，伊有蓋過章再委託邱小姐
        送出去。伊知道該薪資表係在報稅時即製作，甲○○係
        依伊提供資料製作，是伊向員工要印章，在報稅時蓋的
        ，印章係被告交付，要辦理信用卡時交付的，被告事先
        有同意讓公司開扣繳憑單等語（參見本院卷88、89頁，
        144至146頁）。
    (3)證人丙○○於原審時證述：「90年1 月份從格蕾絲公司傳
      真被告資料給甲○○應該是丁○○」、「（90年1 月份從
      格蕾絲公司送交本人印章給甲○○是你還是丁○○？）負
      責人是我，但是送文件，時隔這麼久，我只記得被告自己
      來跟我們講說他那幾個月沒有工作，可以讓我們申報，不
      知道事情這麼嚴重，我有說好，後來被告告我們稅捐稽徵
      法時，都強調不是我們主動要求被告讓我們申報，這在測
      謊的時候已經問過。」、「（印章如何送交甲○○？）我
      不知道，因為會計方面不是我在承辦。」、「（90年1 月
      份甲○○用完本人印章後，該枚印章是交還給你，還是交
      給丁○○？）不知道，當時我是聽丁○○說那是現成的印
      章，就是不是重要的印章，所以有沒有拿回去，我們這裡
      也提不出有還他的證據，所以被告就一口咬定我們私刻他
      的印章。」、「（90年7 月份國稅局針對格蕾絲公司查帳
      時，當時補做的薪資簽領清冊上的本人印章與90年1 月份
      甲○○使用的印章是不是同一枚？）不知道。」、「（90
      年7 月份印章是你還是丁○○送給甲○○？）不知道是丁○○送的還是甲○○來收的，會計部分不是我負責。」、
      「（90年7 月份甲○○補作薪資簽領清冊後，該枚印章是
      還給你還是給丁○○？）我沒有收到。」、「（現在印章
      誰在保管？是你、丁○○還是甲○○？）不知道，那時候
      我們提不出來印章是被告自己拿給我們，還是我們私刻的
      證據，所以後來印章的流向就不知道（以上為被告詰問事
      項）。」、「（為什麼需要被告讓你們申報薪資所得？）
      事實上不需要，我們都是按時繳稅，稅繳的很多，根本不
      需要被告讓我們申報。」、「（申報年度營業所得稅額若
      干？）營所稅每年繳20幾萬，營業稅部分有繳7、8萬元，
      也有繳10幾萬元，都按時繳納。」、「（如果被告不讓你
      們申報，你們會多繳多少稅額？）因為被告提供我們申報
      薪津14萬元，我們就算沒有被告提供給我們申報，也沒有
      增加多少稅。」，【請求提示90年度偵字第18065 號卷第
      29頁予證人閱覽，審判長提示該卷頁予證人閱覽】，「（
      每月發薪資多少？）我發的薪資不多，但是營業所得比較
      高，所以要繳比較多的稅，因為我們是製造生產，開銷比
      較小，銷售比較多」、「（你們在哪些地方設有銷售點？
      ）89年時，剛開始作都是臨時櫃，89年度剛開始作內銷，
      中興、衣蝶百貨都有，新光站前有設花車等。」、「（有
      請人特別站櫃嗎？）有時候是丁○○，有時候是我去站，
      那時候沒有錢請太多人。」、「（被告有去嗎？）有，在
      中興百貨。」、「（他來幫什麼忙？）幫忙賣一下，因為
      他那時候沒有工作。」、「（你們與被告的關係不錯？）
      對，當時被告與丁○○是男女朋友關係，我們常見面。」
      、「（被告主動把資料提供給你們？）資料是他主動提供
      給丁○○，印章也是被告交給丁○○的，不是我們私刻的
      。」、「（被告提供名字給你們申報，造成他所得增加，
      他多出來的稅誰幫他繳？有沒有談過？）沒有談過要不要
      拿錢給他，因為被告當時與丁○○是男女朋友關係，我也
      不知道這麼嚴重，不知道是被告要討好我們這邊，我忘記
      到底有沒有拿錢給他繳稅，如果有的話，也是被告提出來
      ，時間太久，我不確定。」、「（被告這麼幫你們，你們
      都沒有表示？）被告與我妹妹交往，我妹妹的條件當然比
      他好，我們有請被告吃飯」、「（你認為被告要追求你妹
      妹所以才主動幫忙？）被告拿到扣繳憑單後，才與我妹妹
      分手，被告說：扣繳憑單是在他家撿到，他有跟法官說：
      他拿去報完稅後，才要去檢舉，拿到扣繳憑單之後1、2個
      月，被告與我妹妹談分手。」、「（被告有沒有要求拿什
      麼東西當分手的代價？）我妹妹被被告扣留在他家裡一天
      。」、「（被告有沒有具體要求什麼東西？）被告有跟我
      妹妹一起買車，頭期款他們怎麼協議我不知道，但是貸款
      的錢都是我妹妹繳，我妹妹每天接送他上、下班，稍微晚
      到、遲到被告就不高興，車子登記我妹妹的名義，他們在
      分手的時候，有因為金錢的糾紛發生不愉快（以上為檢察
      官反詰問事項）」，「（你說在前案開庭的時候，法官說
      被告：知法玩法是什麼意思？）法官到最後有再次問被告
      ，他說的是不是實話，被告堅持他所說的是被冒用，就算
      測謊的結果是他說謊，法官給被告最後一次悔悟的機會，
      被告還是堅持他說的是對的，所以法官說一定會移送他誣
      告。」、「（你們本來不想告他？）是的，我們收到傳票
      只是想把事情說清楚。」、「（你們跟甲○○合作多久？
      ）從87、88年公司設立之後，會計業務就是由甲○○負責
      ，公司在91年底因欠稅問題被強制歇業。」、「（你們平
      常報稅時，薪資請領清冊的印章怎麼來的？）都是員工拿
      過來蓋章，蓋完就還給人家。」、「（印章你有沒有放在
      甲○○那邊？）沒有，包括公司的大、小章都放在我這邊
      。」、「（為什麼丁○○說：薪資請領清冊使用的印章都
      放在甲○○那邊？）我不知道，會計問題我不懂，都是我
      妹妹負責（以上為法院訊問事項）」等語甚詳在卷（參見
      原審卷94年2月1日審理筆錄）。
    (4)被告於原審時先後供稱：
      被告供稱「（丁○○在你們同居期間把扣繳憑單拿給你
        ？）他只是偶而來我這邊過夜，沒有長期住在這邊，所
        以從來沒有拿扣繳憑單給我，他有帶一些文件過來，後
        來沒有帶走，遺留在我這邊。」、「（你在分手後，有
        打電話給丙○○的弟弟說你要拿回你的東西？）當初認
        識的時候，我有借錢給他，但是買車是她自己的行為。
        」、「（你是不是因為金錢關係對他們有不滿而去檢舉
        ？）完全沒有。」、「（既然你不是因為錢的關係沒有
        算清楚去檢舉，你的所得稅款是誰要繳？你不讓他們報
        的話，不是退稅更多？）我請教過稅務人員，如果我沒
        有一條條清楚的報稅，就不能退稅。」、「（她們姊妹
        與你協議用你的名義報稅？）完全沒有協議。」、「（
        剛才丙○○說：就算不報你的稅，他們公司也不用多繳
        很多稅，丙○○並沒有主動找你來當人頭報稅的動機，
        你有何意見？）對毛利將近百分之80這點我存疑，又如
        果是犯罪行為要到處找人嗎，我個人認為這對我影響很
        大，如果對他們都沒有影響，他們為什麼還要冒險用我
        的資料」等語（參見原審卷116、117頁）。
      另供稱：系爭虛偽登載之扣繳憑單「是丁○○到我家的
        時候，將扣繳憑單遺留在我家剛好被我發現，是在報稅
        期間90年2、3月的時候，丁○○到我家去玩，到90年6
        月時，才去向國稅局查詢，正確的時間我忘記了，應該
        是90年2月左右，在我家發現扣繳憑單的」，並稱：「
        我們（指與丁○○間）是在88年10月31日分手的，只是
        丁○○後來偶而還會到我家去住，我不能限制她的自由
        」、「我認為與丁○○分手後的交往是屬於藕斷絲連，
        與本案並無關係」云云（參見原審另案91年4 月12日之
        訊問筆錄）。
      再供稱「是在90年2 月份報綜合所得稅前在我家裡面發
        現我名義的扣繳憑單，我認為就是丁○○冒用我的名義
        來填具的扣繳憑單」，「（為何到90年7 月份才檢舉？
        ）是我詢問稅捐機關之後，知道如果要繳稅的話，就要
        先檢舉，可以延遲繳納，如果不需要繳稅的話，就要提
        早申報後檢舉，所以我就選擇90年3月1日提早報稅，5
        月28日退稅，退完稅之後在6 月25日填具更正的申請書
        給稅務機關，稅務機關就進入稅務查核的流程」，復稱
        「（是如何知道要檢舉本案？）我是打電話請教國稅局
        單位的人有這樣的事情，但是我忘記我當時是打哪支電
        話，哪個機關，問哪個人」、「（90年6 月25日之前？
        ）90年2月份的時候我是問國稅局如何辦理，6月份是因
        為要填寫申請書，所以才又打電話問國稅局」，「（90
        年3月1日到7月2日檢舉前）當時我父親病重，我有在照
        顧我父親」云云（參見原審另案91年8 月23日訊問筆錄
        ）。
(二)依證人甲○○先後所證，伊並未代客戶保管印章，伊亦未在
    補做之薪資表上蓋用被告之印文，前後相符，然證人丁○○
    卻證稱被告之印章，係被告交付渠，渠以快遞方式，交付予
    甲○○，甲○○嗣交回之印章如何處理，渠已不記得云云，
    證人丙○○則證稱伊非處理會計事務之人，伊不知印章如何
    交付甲○○，且伊未收受送回之印章，報稅與補做薪資表之
    印章是否相同，伊不清楚云云，可見張詩誼所證渠有交付印
    章予甲○○，與甲○○上開所證，顯有未合。又丁○○所證
    被告有交付印章乙節，核與被告於偵審中所辯，明顯矛盾，
    則丁○○所證被告有交付印章，渠有交付印章予甲○○等等
    ，均非無疑。證人丁○○另證稱：該薪資表應係報稅時一併
    製作云云，核與證人甲○○所證稱該薪資表係查帳時，另外
    補做等情，顯有未符。再者，依原審函查稅捐機關，據覆稱
    ：公司辦理扣繳申報，不需檢具支出帳冊、會計帳本、薪資
    簽領表等資料，應檢附申報之年度營利事業所得稅結算申報
    書及第十頁內之相關附件等語（參見原審另案之147頁、196
    頁），佐以18065 號偵查卷29、30頁薪資表上，並無被告姓
    名及被告印文，該兩月之申報人數亦非相同等情，堪認丁○○所證該薪資表係報稅時即製作云云，顯與事實不合，難以
    採信。況且，依卷附之檢舉書所載，被告係90年7月2日具名
    檢舉，則該補做薪資表應在此日期之後，而依上述，被告與
    丁○○兩人所供不再交往日期最遲係90年5 月間，則丁○○
    證稱該補做薪資表與扣繳憑單所蓋用之印文係同顆印章，核
    與常情有違，換言之，被告如事先有同意並提供印章，兩人
    交惡後，被告應知悉並取回印章，證人丁○○何以有該顆印
    章而得以使用，從而，證人丁○○、丙○○證稱被告有同意
    該公司報稅云云，並無佐證可憑，自難遽採。
(三)至扣繳憑單，被告如何發現或查覺，依被告就與丁○○分手
    之時間，與證人丁○○所稱：「我們是在88年10月才認識的
    ，而在90年5 月的時候分手的，如果我是偶而到乙○○的家
    裡玩，不會將這麼重要的東西遺留在他家，可以問大樓管理
    員，我是不是偶而才去乙○○的家中」等情（參見原審另案
    91年4 月12日訊問筆錄），所述固然出入甚大。原審前案依
    職權函詢財政部臺灣省北區國稅局中和稽徵所，據覆稱：該
    所並未通知乙○○補繳89年度綜合所得稅，亦無發現異常等
    情，原審因認【則不論證人丁○○於格蕾絲公司報稅後，前
    往告訴人家中遊玩居住，何以需攜帶並「遺留」系爭扣繳憑
    單，而遭被告「發現」，衡情女子前往男子住處過夜，即令
    屬「個人自由」，仍顯見情誼深厚，縱屬「藕斷絲連」，被
    告既屢次陳稱與證人間並無怨隙（參見90年偵字第18065 號
    卷6、10、14頁），並可聯絡（參見同上卷14 頁），既非無
    從聯繫，發現有異時應先向證人二人查證、質疑，以謀補救
    或更正之道，被告竟捨此不為，逕予列入本身年度所得報稅
    ，近半年後方為舉發，復無從說明於發現當初係經何單位指
    導，而為此種申報處理方式，凡此所述種種，均顯異於人際
    交往之常情】，雖非無見，然被告上開所辯，雖與常情有異
    ，但每人處理事情之方式，各有不同，且被告所辯查覺扣繳
    憑單之陳稱縱屬虛假，亦難反推認定其事先即有同意，況且
    ，依上所述，僅憑證人丁○○前後不一致證詞，且核與事實
    不符，而丙○○、甲○○之證詞，亦難為被告不利之認定，
    自難遽依該三人之證述，逕為被告有同意之不利認定。
六、再查：
(一)原審另案於徵得證人丁○○、丙○○（另案被告）二人，及
    被告同意，由法務部調查局實施測謊，鑑定結果就「乙○○
    稱：(1)丁○○未曾交付其扣繳憑單；(2)其未曾交付丁○○印
    章；(3)其未曾於格蕾絲幫忙。上述問題均呈情緒波動之反應
    ，研判有說謊。丁○○稱：(1)其曾將扣繳憑單交付乙○○；
    (2)乙○○曾交付其印章；(3)報稅事曾與乙○○商議。上述問
    題經測試無情緒波動反應，研判未說謊。丙○○稱：(1)其未
    曾私刻乙○○印章；(2)乙○○曾於格蕾絲幫忙；(3)報稅事係
    乙○○提議。上述問題經測試無情緒波動反應，研判未說謊
    」，有法務部調查局91年10月21日調科參字第 09100613170
    號測謊報告書在卷可佐（附於原審另案91 年度訴字第564號
    卷92頁）。茲測謊鑑定，係依一般人在說謊時，會產生遲疑
    、緊張、恐懼、不安等心理波動現象，乃以科學方法，由鑑
    定人利用測謊儀器，將受測者之情緒波動反應情形加以紀錄
    ，用以判別受測者之供述是否真實。故測謊鑑定，倘鑑定人
    具備專業之知識技能，復事先獲得受測者之同意，所測試之
    問題及其方法又具專業可靠性時，該測謊結果，如就否認犯
    罪有不實之情緒波動反應，雖不能採為有罪判決之唯一證據
    ，但非無證據能力，仍得供為裁判之佐證。又受囑託機關之
    鑑定報告，形式上若已符合測謊基本程式要件，包括：(1)經
    受測人同意配合，並已告知得拒絕受測，以減輕受測者不必
    要之壓力。(2)測謊員經良好之專業訓練與相當之經驗。(3)測
    謊儀器品質良好且運作正常。(4)受測人身心及意識狀態正常
    。(5)測謊環境良好，無不當外力干擾等要件，即賦予證據能
    力，非謂機關之鑑定報告書當然有證據能力，具上述形式之
    證據能力者，始予以實質之價值判斷，必符合待證事實需求
    者，始有證明力（參照最高法院88年度台上字第5038號、94
    年台上字第4506號判決意旨）。原審雖徵得證人及被告同意
    ，囑託法務部調查局，對被告所辯「(1)丁○○未曾交付其扣
    繳憑單；(2)其未曾交付丁○○印章；(3)其未曾於格蕾絲幫忙
    。」之真實性，進行測謊鑑定，並經法務部調查局指定鑑定
    人，以「控制問題法」、「混合問題法」對被告施測鑑定結
    果，發現被告對此問題呈現情緒波動之反應，判斷應有說謊
    。又依上開說明，該測謊鑑定過程，經本院函查結果，符合
    法定要件，自堪認有證據能力，被告雖辯稱：當日其感冒，
    身體極不適，且該測謊未詢問被告是否同意格蕾絲公司報稅
    云云，惟無直接證據可認被告該日感冒與該測謊結果有直接
    關連，且該測謊所詢問之問題甚多，鑑定人如何詢問，核屬
    其專業學識，是被告以上情否認該測謊結果，自難採取，惟
    該測謊結果，核與上開認定被告未事先同意、未交付印章予
    丁○○，尚有未符，該證人於本院亦未能再提出佐證，足以
    證明被告確有交付印章，同意格蕾絲報稅，則該鑑定報告證
    明力，即有不足，非可採為被告不利認定之唯一證據。
(二)又證人另案之91年訴字第564 號判決，雖已確定，然該案件
    之認定丁○○、丙○○確有逃漏稅捐等犯行，且認定被告係
    共犯等節，非可拘束本院就本案之認定。另依證人丁○○、
    甲○○於原審、本院證述內容，佐以證人丙○○於原審之證
    述，尚難形成被告有事先同意擔任人頭之心證，則原審認定
    【丁○○於本院證述如上以事隔多時，公司又已經解散，案
    件進行中，不知該印章如何處理，有無交回等情明確，與前
    案件所述謂已經丟掉者，衡之生活經驗，仍不能謂為有與經
    驗、論理法則等相違背之離經悖義情形存在；而就證人丙○○所述，亦乃係基於權責分工，仍不生衝突。且就男女交往
    情深，復在有共居之情下，而為細節性之事務處理，就私人
    印章之交付，亦屬人情之常。尤以被告與證人丁○○交往中
    並已融入丁○○家庭生活，本乎此情此景而為縱向觀察，應
    以證人丁○○所為之證述為可採，從而，被告就其個人事項
    之些微誤解，亦或為人性記憶之本然，何況係經書寫其後透
    過傳真方式，其有傳輸模糊誤認之虞情事，亦屬情常。因認
    被告樂於執此為辯，足見詞曲無奏，證人甲○○所陳不保管
    印章一節，因就證人丁○○、丙○○與之業務往來多年合作
    關係以析，所為證述，亦或時隔已久，鑒於本身免予涉責之
    疑義，整體觀之，仍無從為被告有利之認定】，自嫌無憑，
    難以採取。再者，檢察官起訴書所指之各類所得扣繳暨免扣
    繳憑單、乙○○之勞工保險卡、健保卡、格蕾絲公司執照、
    營利事業登記證、薪資表、格蕾絲公司89年度營利事業所得
    稅結算申報書等，均不足據為被告不利認定之證據，其中，
    勞工保險卡所載，被告於89年12月1 日在沙鷗國際多媒體股
    份有限公司投保，與系爭扣繳憑單所載89年4 月至12月，顯
    有重疊，而依扣繳憑單所載，被告之住址臺北縣中和市○○○里○○鄰○○○街124巷1號7樓之2，與被告身分證所載【崇
    南里8 鄰】，更有未合，是原審推認【如上被告明知係經與
    證人丁○○等為商議結果而提供申報薪資，所為應認與證人
    即前案被告丁○○、丙○○間，為行使業務上登載不實文書
    及幫助逃漏稅捐之共同正犯，要係明確】，仍嫌無憑，不足
    採取。從而，檢察官所提證據，不足以證明被告有起訴書所
    指之填製不實會計憑證、幫助逃漏稅捐、行使業務登載不實
    文書等犯行，被告既未事先同意，亦未交付印章，則被告所
    辯其發覺扣繳憑單之緣由及地點，縱屬難以採取，衡諸經驗
    法則，被告先申報該所得，再提出檢舉，並提出申告，稅捐
    單位亦依該檢舉而命格蕾絲公司補正，自難遽認被告係無中
    生有之誣告，核與誣告罪之構成要件，亦有未符，被告亦無
    誣告犯行，洵堪認定，則被告辯稱其未有起訴書所指之犯罪
    云云，自堪採取。
(三)綜上所述，檢察官所提證據，尚難認定被告有該等犯行，而
    檢察官於本院並無補強證據之提出，本院亦認無依職權調查
    何項證據之必要，是依刑事訴訟法第154條無罪推定原則及
    被告無自證無罪之義務，自應依法為被告無罪之諭知。原審
    疏未詳查，徒以丁○○、丙○○之證述及測謊報告，遽認被
    告有上開公訴人所指犯行，顯有違誤，被告執上情，指摘原
    判決不當，自為有理由，應由本院撤銷改判，並依法為被告
    無罪之諭知，用昭公允。
據上論斷，應依刑事訴訟法第369條第1項前段、第364條、第301
條第1項前段，判決如主文。
本案經檢察官許仲瑩到庭執行職務
中　　華　　民　　國　　94　　年　　12　　月　　8 　　日
　　　　　　　　　刑事第九庭  審判長法　官  陳  祐　治
　　　　　　　　　　　　　　　　    法　官　莊　謙　崇
　　　　　　 　 　　　　　　　　　　法　官　蔡　聰　明
以上正本證明與原本無異。
檢察官就誣告罪部分，如不服本判決，應於收受送達後十日內向
本院提出上訴書狀，其未敘述上訴之理由者並得於提起上訴後十
日內向本院補提理由書（均須按他造當事人之人數附繕本）。
檢察官就行使業務登載不實文書之商業會計法第71條之罪名，如
有爭執，亦如不服本判決，應於收受送達後十日內向本院提出上
訴書狀，其未敘述上訴之理由者並得於提起上訴後十日內向本院
補提理由書（均須按他造當事人之人數附繕本）。
                                    書記官　郭　台　發
中　　華　　民　　國　　94　　年　　12　　月　　8 　　日
